【裁判字號】    88,上重訴,11
【裁判日期】    890425
【裁判案由】    違反毒品危害防制條例
【裁判全文】
臺灣高等法院高雄分院刑事判決          八十八年度上重訴字第一一號
    上訴人
    即被告      甲○○
    上訴人即
    被告之母    乙○○
    選任辯護人  陳嘉銘
右上訴人因違反毒品危害防制條例案件，不服臺灣高雄地方法院八十八年度重訴緝字
第一號中華民國八十八年四月三十日第一審判決（起訴案號：臺灣高雄地方法院檢察
署八十一年度偵字第一八三六二、二一七五三、二０二三五號），提起上訴，本院判
決如左：
      主      文
原判決撤銷。
甲○○共同私運管制物品進口逾公告數額，處有期徒刑貳年。
未貼專賣憑證之洋菸「ＭＩＬＤ  ＳＥＶＥＮ」牌萬壹仟壹佰陸拾包、「ＰＥＡＣ
Ｅ」牌佰包，均沒收。
      事      實
甲○○係高雄市籍正順發漁船船長，蔡成國、洪牛港係該漁船船長，三人基於共同犯
意，於民國八十一年八月十一日，駕駛正順號漁船自高雄港出海，於同年月十三日駛
抵大陸廣東省平海港，由甲○○出面，販入未貼專賣憑證之洋菸「ＭＩＬＤ  ＳＥＶ
ＥＮ」牌三萬一千一百六十包、「ＰＥＡＣＥ」牌三百包，蔡成國、洪牛港二人幫忙
搬運，將之藏置於該漁船機艙油櫃特製密窩中，於同年月二十日返航，同年月二十三
日晚上七、八時許，通過高雄港旗后檢查哨檢查後，停泊於旗津中洲碼頭，嗣於翌（
二十四）日凌晨一時許，將船靠泊在大汕頭碼頭準備卸貨時，經法務部調查局高雄市
調查處會同財政部高雄關稅局人員當場查獲，並扣押上開洋菸，緝獲時完稅價格新台
幣（以下同）二十五萬一千三百四十七元，逾行政院公告數額。案經法務部調查局高
雄市調查處移送原審檢察官偵查起訴。
      理      由
一、訊據上訴人即被告甲○○對於右揭犯行坦承不諱，核與蔡成國於法務部調查局高
    雄市調查處訊問，檢察官偵訊時，及蔡成國與洪牛港於原審審理中所供述之情節
    相符，且調查人員在該漁船機艙油櫃特製密窩內查獲前開未貼專賣憑證洋菸，亦
    有高雄關稅局扣押物品清單及搜查筆錄附於偵字一八三六二號卷十一頁足稽，並
    扣有前開洋菸足資佐證。又懲治走私條例公告管制物品項目及其數額丙項規定，
    一次私運洋菸總額由海關照緝獲時之完稅價格計算，超過十萬元者，為管制進口
    物品；被告私運前開未貼專賣憑證之洋菸進口，其緝獲時之完稅價格為二十五萬
    一千三百四十七元，有財政部高雄關稅局菸酒移案表附於八十一年偵字二０二三
    五號卷四頁足稽，事證明確，被告犯行堪以認定。
二、核被告甲○○所為，係犯懲治走私條例第二條第一項私運管制物品進口罪。被告
    與蔡成國、洪牛港間，所犯私運管制物品進口罪有犯意聯絡及行為分擔，均為共
    同正犯。
三、原審據以論科，固非無見，惟查被告未犯運輸毒品罪（理由詳見後述），原審就
    此部分予以論罪，並認與上開私運管制物品進口罪，有想像競合關係，從一重之
    運輸毒品罪處斷，應屬違誤，被告上訴意旨否認犯運輸毒品罪，指摘原判決不當
    ，為有理由，應由本院撤銷改判。爰審酌被告身為船長，帶領船員從事私運管制
    物品進口之行為，所查扣之洋菸數量達三萬一千四百六十包，查獲後復逃逸，經
    通緝多年始緝獲到案之犯後態度等一切犯罪情狀，判處有期徒刑二年。扣押「Ｍ
    ＩＬＤ  ＳＥＶＥＮ」牌洋菸三萬一千一百六十包，「ＰＥＡＣＥ」牌洋菸三百
    包，係上訴人即被告甲○○所有，共同犯罪所得之物，已據被告甲○○供明在卷
    ，應併依刑法第三十八條第一項第二款規定予以宣告沒收。
四、公訴意旨另以：被告甲○○於八十一年八月十三日，與洪牛港、蔡成國共同駕駛
    正順發漁船抵達大陸廣東省平海港，除購買洋菸外，另販入毒品海洛因三塊（重
    約一點二公斤）藏放在該船甲板左舷臥室夾層中，同年月二十三日晚上七、八時
    許通過檢查哨檢查後，停泊在旗津中洲碼頭，嗣於次日（二十四日），上午七時
    許，經法務部調查局高雄市調查處會同財政部高雄關稅局人員當場查獲，因認被
    告甲○○與洪牛港、蔡成國共同涉犯運輸毒品罪嫌云云（洪牛港、蔡成國就所涉
    運輸毒品罪業經本院於八十二年三月二十三日以八十二年上訴字第四八七號判決
    此部分不成立犯罪確定）。
  (一)按公訴人認被告甲○○涉犯運輸毒品罪，所憑無非以正順發漁船之左舷臥室夾層
    中當場查獲扣押之毒品海洛因，而被告身為船長，於查獲時逃逸，且船員蔡成國
    於調查處供證被告甲○○曾與大陸人士接洽，帶回一包類似扣押物之物品，伊不
    知是毒品海洛因等語及扣押物品清單、漁船照片、毒品鑑定書一紙等為論據。惟
    訊據上訴人即被告甲○○堅決否認此部分犯行，辯稱：伊祇前往大陸走私洋菸，
    船員蔡成國、洪牛港亦曾上岸自由行動，該查扣之海洛因毒品係藏置於甲板左舷
    臥室，該處供船員睡臥，而伊是在駕駛台旁設床睡覺，不可能將毒品藏放於船員
    睡臥處，且該查扣之海洛因已變質變色，產生異味，非屬一般海洛因成品之外觀
    ，該正順發漁船由其母買進後，前後歷經多次由他人出航，伊僅屬被查獲前一、
    二個月才使用該船隻，該毒品似藏置甚久，自不能推定為伊所有物。至於蔡成國
    於調查局所為目睹伊與大陸人談話，帶回一包物品上船等語全然不實，其本身即
    係涉嫌人，有推諉卸責之疑。況該扣押毒品業經查獲人員證實查獲時並無黃色膠
    帶包裝，亦未書寫任何字，包裝及「蔡」字係其後承辦人員所為，自不能以「蔡
    」字推定伊，況蔡成國亦係蔡姓，伊所以逃離，係私菸被查獲後心中害怕，又見
    報載涉及毒品海洛因，恐被誣重罪而不敢到案等語。
  (二)查扣案之毒品海洛因三塊（淨重一一二七．三公克、純質淨重一０二五．八四公
    克）係在高雄市藉正順發漁船之甲板左舷臥室夾層中被查獲，而該船由船長即上
    訴人甲○○，夥同船員蔡成國、洪牛港駕駛入港，通過檢查哨後，停泊於中洲碼
    頭準備卸下走私洋菸，經法務部調查局高雄市調查處會同財政部高雄關稅局登船
    搜獲，當時僅蔡成國一人在船上之事實，固有財政部高雄關稅局扣押物品清單及
    搜查筆錄（八十一年度偵字第一八三六二號卷第十一頁），照片五張附卷可稽，
    且有檢驗結果為海洛因之檢驗通知書一紙在卷可憑（附於高雄市調查處卷第九頁
    ），惟該毒品海洛因究係何人攜帶上船並密藏於該夾層中，係船長之被告甲○○
    或船員之蔡成國、洪牛港，係其中一人私自夾帶或三人同謀共犯﹖且該扣案毒品
    於夾層中被搜出時「三片像年糕一樣含水分軟軟的：：：當時聞起來氣味很刺鼻
    ，顏色像是梅干色淡一點。：：：不像一般海洛因粉末或海洛因磚，是介乎二者
    間軟軟的，顏色也不同，裏面有水分，所以會有發霉現象」，此經當時現場之高
    雄關稅局人員劉守桂於本院調查中陳明，而搜獲該毒品之承辦員謝福泉於本院亦
    證稱：「看起來灰灰的，像電土，怪怪的味道」等語，本院勘驗該扣案之海洛因
    毒品確呈灰黑發霉之外觀，味道嗆鼻，與一般海洛因之顏色、氣味均不同，足見
    該海洛因尚難供施用。究竟攜帶上船密藏於夾層中時即係查扣時樣，或藏置多時
    未取出，經久海上風浪侵染而變色異味殊堪置疑。查正順發號漁船係被告甲○○
    之母乙○○所有，於八十年十一月七日核准發給漁業執照，使用該船隻出海之船
    長、船員先後有二十餘人之多，被告甲○○係被查獲前二月，即八十一年六月十
    八日起使用，此有高雄市漁業管理處漁業執照，船（隊）員姓名表，附卷為憑，
    並經乙○○於本院供明，藏置於該船夾層中之扣案毒品既有久藏變質之可能，自
    不能排除被告甲○○使用該船隻前已存在該扣案物，但未經發現之可能。雖然，
    扣案之毒品海洛因品質不佳，變色異味，惟經檢驗結果純度為百分之九十一，純
    質淨重達一０二五．八四公克，有法務部調查局檢驗通知書附卷為據，足見其仍
    有高昂之價值，若先於被告之前有人私運入港，何以未取出而棄置﹖原因不明且
    難理解，祇是「難以理解之原因」並非不可能發生，推定該扣案物必然是被告甲
    ○○出海後所私運之物自屬速斷。尤其是下列疑點殊違一般情理。
    (1)扣案毒品藏放地點為該船左舷臥室夾層中，該處並非被告甲○○睡臥處，據證
      人蔡成國於本院證稱「查扣的地方會漏水沒有人睡，我與洪牛港睡廚房後面」
      （見本院八十八年七月二十一日訊問筆錄）「我們睡在甲板下面看不到船長睡
      的地方，扣案物在後面沒有人睡的床鋪找到」（見本院八十八年八月十六日筆
      錄）等語，洪牛港於本院亦證稱「甲○○睡船長室」「船長室都在甲板上」（
      本院八十八年八月十六日筆錄）等詞。則被告甲○○供稱「我睡在甲板上駕駛
      座旁，他們睡在甲板下臥室，中間隔有木板」等情應屬實。以此種睡臥情況，
      被告甲○○若私自帶毒品海洛因上船，何以選擇甲板下船員睡臥活動，動見易
      引起注意處藏放﹖且該處有漏水之缺點，藏放毒品顯非適當，被告何以作此不
      利之考量﹖而扣案物被查獲時軟軟的有水分，氣味嗆鼻，如發霉般之灰暗色澤
      ，是否因該處漏水，長久時日所造成﹖若非如此，被告甲○○為何甘冒極刑重
      罪之風險，願意運送此明顯變質，不堪使用之毒品﹖查被告甲○○並無施用毒
      品之前科素行，若出資購入，目的應在販賣，如此不良品質，如何銷售﹖若係
      代他人運送，受人委託，接貨者何人均無任何線索可循，尚難憑空臆測。
    (2)次查，被告甲○○若運送毒品海洛因，利潤當遠高於走私洋菸，且有入港被查
      緝之高度危險性，其既已順利經過檢查哨至旗津中洲碼頭，且其時為凌晨一時
      許，夜深人靜，被告已可上岸返家，理當趁此時機迅速取出毒品藏放於安全處
      ，竟未如此，而安心離去，且先準備卸下體積較大，搬運較費事之走私洋菸﹖
      所為實有悖乎情理之處。
  (三)另查證人蔡成國固於高雄市調查處供述：「：：於八十一年八月十三日到達廣東
    省平海港，於八十一年八月十四日晚間九時許，我上岸到平海港的「港賓」卡拉
    ＯＫ店唱歌，看見船長甲○○也在店內與二個大陸人在談事情，我坐在隔桌，談
    話內容雖聽不清楚，但是隔日（8.15.）下午三、四點左右甲○○回船上時，手
    上拿著一個紙袋裝著一包疑似被貴處查獲的毒品東西，所以我認為前述毒品是甲
    ○○所有」等詞，然對話內容既不詳，紙袋內裝何物又未出示與蔡成國，蔡成國
    如何判斷該物﹖顯然其認為該物係扣案之毒品，完全出於臆測，其於偵查中證稱
    「當日是一起去卡拉ＯＫ，而他過去與朋友談話，隔日祇見他拿一袋子裝東西，
    不知何物」等語，與調查處所述亦有歧異，係先後至卡拉ＯＫ，或一起去，係提
    袋子上船，袋內已有物品，或在船上取袋裝物﹖不論如何，其未目睹被告甲○○
    向他人收受袋裝物，亦不曾見及袋內何物，如此情況下所為推斷不利於被告甲○
    ○之詞，自難採信。而其於高雄市調查處對於該處所提示已包裝黃色膠袋之扣案
    毒品，膠帶上有藍色原子筆書寫之「蔡」字，供稱「經我詳視該蔡字指的是船長
    甲○○，這些毒品是船長甲○○私藏在甲板左舷臥室夾層的」等語，然經本院訊
    之會同查辦之高雄關稅局人員劉守桂則證稱「該物是謝福泉找到的。：：拿出時
    是用透明塑膠袋包的，無任何字跡，黃色膠帶是市調處人員包裝的，因為怕散失
    ，故加一層黃色膠帶包裝，其上的蔡字應是市調處的人寫的，當時我們發現的原
    始包裝無任何字」云云，證人謝福泉亦於本院到庭證稱「當時我拿出來時好像上
    面放有薄薄的一張黃色的紙，有沒有字我沒注意看，那張好像拜拜那種金紙（指
    冥紙）的第一張那種很薄的紙，我一彈就破了，然後我就交給外面的人，我沒注
    意看，但我沒有看到上面有人書寫的字」等詞，準此，黃色膠帶之包裝及其上所
    書寫之「蔡」字既係查獲後由承辦人員所包裝及書寫，如何提示與證人蔡成國辨
    識「蔡」字指何人﹖況蔡成國本身亦姓「蔡」，竟有「蔡字指的是船長甲○○」
    如此荒繆之對話，其進而依承辦人員所書寫之「蔡」字指證查扣之毒品為被告甲
    ○○所有，尤屬可議。證人蔡成國所見，由調查局提示之物品既經重新以膠帶包
    裏妥當，已失原始查獲之外觀，蔡成國據此提示物，指證船長甲○○拿一個紙袋
    裝著一包疑似被查扣之毒品自不足採。縱其於本院調查中仍稱「甲○○於隔日三
    、四點回來，我有看到他拿一包東西」（本院八十八年八月二十日訊問筆錄），
    但該包東西為何物，不能憑空推測。如蔡成國於調查處訊問時證稱「船長甲○○
    於八十一年八月二十三日晚上十一時開船帶同我與洪牛港兩人自旗津中洲前往大
    汕頭漁港卸貨，約晚上十二時左右甲○○手上拿著一包類似被貴處查獲之東西先
    行離去」等語，但被查獲物係毒品，在船上被搜出未被帶走，所謂帶走類似被查
    獲物之一包東西係何物﹖被告甲○○供稱係換洗衣物，參以證人蔡成國於本院證
    稱「船停岸中洲碼頭後，我們三人先後回家，港警所沒有檢查，我只有拿衣服回
    家」等語（本院八十八年八月二十一日訊問筆錄），堪信被告所辯其下船返家，
    帶走一包換洗衣物為實在。該包換洗衣物又如何類似被查獲物﹖足見蔡成國於調
    查處所供明顯有推斷不利於被告甲○○之詞。況被告甲○○始終否認曾帶不明之
    一包東西上船，反指稱另查獲之舊裝飾用大型摺扇一支，舊玉製香爐一只係蔡成
    國離開平海港口鎮至甲子鎮所購回，並有數天未回船睡覺云云，質之蔡成國雖否
    認曾往甲子鎮，惟坦承大型摺扇，玉製香爐係其購買上船，足見蔡成國非無機會
    購買個人物品上船，對該查扣之毒品來源有被懷疑涉嫌之利害關係，其所為不利
    於被告甲○○之供述本難遽予採信，況其供述有諸多矛盾、瑕疵。
  (四)綜上所述，扣案毒品並無積極證據足以認定為被告甲○○持有運輸之物，當時既
    未鑑驗指紋，又另加包裝，依查獲時之毒品有入水變質，發霉嗆鼻之異味觀之，
    無法排除前人久藏遺留物之可能，且就查獲之位置，入港後被告舉止判斷該物為
    被告所有，有違經驗與論理法則，且出於臆測無據，共同被告蔡成國不利之供述
    又無補強證據以實，且有排除自身涉嫌之情，不足為被告不利之證明。原審不察
    ，就此部分論處被告甲○○運輸毒品罪，尚有未當。被告上訴意旨否認此部分犯
    罪，為有理由。惟檢察官認此部分與被告前述走私洋菸有罪部分有想像競合之一
    罪關係，故不另為無罪之諭知。扣案之毒品應由檢察官另為處理。
五、公訴意旨復認被告甲○○走私洋菸部分另犯台灣省內菸酒專賣暫行條例第三十七
    條第五款販賣未貼專賣憑證菸類罪。惟被告甲○○販入未稅洋菸，並非在台灣地
    區，且無在台灣地區內販賣洋菸之事實，尚難以僅適用於台灣地區之台灣省內菸
    酒專賣暫行條例相繩。惟公訴人認被告甲○○此部分犯行，與被告走私洋菸所犯
    私運管制物品進口罪，有想像競合犯之裁判上一罪關係，自亦不另為無罪之諭知
    。
據上論斷，應依刑事訴訟法第三百六十九條第一項前段、第三百六十四條、第二百九
十九條第一項前段、懲治走私條例第二條第一項、第十一條、刑法第二十八條、第三
十八條第一項第二款判決如主文。
本案經檢察官羅正平到庭執行職務。
中    華    民    國     八十九     年       四       月     二十五     日
                              臺灣高等法院高雄分院刑事第三庭
                                  審判長法官  莊秋桃
                                        法官  魏式璧
                                        法官  陳中和
右正本證明與原本無異。
如不服本判決，應於判決送達後十日內向本院提出上訴狀，其未述理由者並應於提
出上訴狀後十日內向本院補提理由書（應附繕本)。
                                      書記官  林淑敏
中    華    民    國     八十九     年       四       月     二十七     日
附錄：本判決論罪科刑法條：
懲治走私條例第二條第一項：
私運管制物品進口、出口逾公告數額者，處七年以下有期徒刑，得併科新臺幣二十萬
元以下罰金。
                                                                        Ｋ


司法院資訊處製作；財團法人民間司法改革基金會備份。
